【裁判字號】    97,上易,31
【裁判日期】    970331
【裁判案由】    損害賠償
【裁判全文】
臺灣高等法院高雄分院民事判決          97年度上易字第31號
上  訴  人
即被上訴人  甲○○
訴訟代理人  黃金龍律師
被  上訴人  丙○○
上  訴  人  乙○○
訴訟代理人  秦德進律師
            洪世崇律師
上列當事人間請求損害賠償事件，上訴人對於民國96年12月6 日
臺灣高雄地方法院96年度訴字第617 號第一審判決提起上訴，本
院於97年3月19日言詞辯論終結，判決如下：
    主  文
上訴駁回。
第二審訴訟費用由上訴人負擔。
    事實及理由
一、上訴人即被上訴人甲○○起訴主張：上訴人乙○○從事古董
    書畫受託買賣業務，並由其妻即被上訴人丙○○綜理其業務
    之財務事宜。伊於94年5 、6 月間將清朝山水畫家「蕭晨」
    （本名：蕭靈曦）之真跡作品─「溪山高士圖」山水畫1 幅
    （下稱系爭畫作）委任乙○○賣出。乙○○將系爭畫作送往
    大陸地區參加「西冷印社拍賣有限公司」於94年7 月2 日舉
    行之「中國書畫古代專場- 藝術品拍賣會」拍賣，並預定最
    低售價為人民幣8 萬元，乙○○之酬勞為拍賣價額之15% 。
    乙○○於94年7 月2 日通知伊系爭畫作以人民幣10萬元之價
    格賣出，待扣除支付各項必要費用後，再將所得款項給付伊
    。嗣於94年7 月30日乙○○之妻即被上訴人丙○○通知伊前
    去領取結算後之款項，伊接獲後於當日前往收款，被上訴人
    丙○○以系爭圖畫之拍賣價額（即人民幣100,000 元）扣除
    8% 之 拍賣公司佣金、人民幣800 元之圖錄費、1%之保險金
    、15 %之乙○○受任處理委任事務之報酬後剩餘人民幣73,2
    00元（計算式：100,000 －100, 000×8%－800 －100,000
    ×1%－100,000 ×15% ＝73,200），以當時之匯率（新台幣
    ：人民幣，3.85：1） 換算後，交付面額為新台幣281,820
    元（73,200×3.85＝281,820） 之支票1 紙予伊，伊並於同
    年8 月1 日提示上開支票兌現。詎伊於95年7 月間自2006年
    4 月出版之「2006中國書畫拍賣大典」一書內發現伊委任乙
    ○○拍賣之系爭畫作標示之拍得價格為「RM B440,000 」即
    人民幣440,000 元，扣除應支付予拍賣公司1 成佣金即人民
    幣40,000元後，系爭畫作之拍賣價格應為人民幣400,000 元
    並非人民幣100,000 元，乙○○及丙○○均明知此情，竟基
    於共同侵害伊權利之意思聯絡，隱匿實情而向伊低報系爭畫
    作之拍賣價格，致伊未取得實際拍賣價額之價金而受有新台
    幣877,800 元之損害（計算式：300,000-300,000 ×8%－30
    0,000 ×1%－300,000 ×15% ＝228,000 人民幣。228,000
    ×3.85＝877,800 新台幣），爰依民法第184 條、第185 條
    共同侵權行為法律關係，請求乙○○及丙○○連帶給付伊新
    台幣877,800 元。又乙○○受伊委任拍賣系爭畫作，並以人
    民幣400,000 賣出系爭圖畫，依約定扣除各項必要費用後乙
    ○○應給付新台幣1,159,620 元，然乙○○僅交付新台幣28
    1,820 元予伊，伊依據委任契約債務不履行法律關係亦得請
    求乙○○賠償新台幣877,800 元，爰以此併予主張而為選擇
    合併，請求擇一為伊勝訴判決等語，並聲明：(一)乙○○及丙
    ○○應連帶給付伊877,800 元，及起訴狀繕本送達翌日起至
    清償日止按年息5%計算之利息；(二)願供擔保，請准宣告假執
    行。
二、上訴人乙○○則以：伊與甲○○於93年12月31日簽訂委託代
    理契約書，由甲○○提供系爭畫作交由伊出售，約定系爭畫
    作之底價為人民幣50,000元，雙方並未約定「指定拍賣」，
    只要賣出價格高於約定底價，伊本來就可以不透過拍賣方式
    將委託之畫作賣出，伊將系爭畫作於94年6 月20日以人民幣
    100,000 元之價格私下交易賣給真實姓名不詳之「陳先生」
    ，並於同年月30日傳真結算明細給甲○○，並非以公開拍賣
    之方式以人民幣400,000 元之價格賣出，亦未向甲○○低報
    賣出之價格，甲○○提出之結算明細係甲○○於94年7 月30
    日前去向被上訴人丙○○請領款項時，伊另傳真予丙○○轉
    交甲○○，伊並非於94年7 月30日始傳真結算明細表予甲○
    ○等語為辯，並聲明：(一)被上訴人甲○○之訴駁回；(二)如受
    不利判決，願供擔保請准宣告免為假執行。
三、被上訴人丙○○則以：甲○○委任乙○○將系爭畫作送往大
    陸拍賣，與伊無關，該拍賣是在大陸進行而伊人在台灣，伊
    並不知乙○○在大陸拍賣畫作之情形，伊僅係依伊丈夫乙○
    ○之指示，將系爭畫作賣出價額扣除相關費用後之款項交付
    甲○○等語資為抗辯。並聲明：(一)甲○○之訴駁回。(二)如受
    不利判決，願供擔保請准宣告免為假執行。
四、原審判決：(一)乙○○應給付甲○○新台幣877,800 元及自民
    國96年2 月28日起至清償日止按年息百分之五計算之利息。
    (二)甲○○其餘之訴駁回。(三)本判決於甲○○以新台幣292,60
    0 元供擔保後得假執行。但乙○○如以新台幣877,800 元為
    甲○○預供擔保後，得免為假執行。甲○○就其不利部分之
    原判決不服，提起上訴，並聲明：(一)原判決不利上訴人甲○
    ○之部分廢棄。(二)上開廢棄部分，被上訴人丙○○應給付上
    訴人新台幣877,800 元及自民國96年2 月28日起至清償日止
    按年息百分之五計算之利息。被上訴人丙○○於本院則聲明
    駁回甲○○之上訴。
    乙○○不服原判決，提起上訴，並聲明：(一)原判決廢棄。(二)
    上開廢棄部分，被上訴人甲○○在第一審之訴駁回。
五、兩造不爭執之事實：
  (一)甲○○委任上訴人乙○○將系爭畫作賣出，上訴人乙○○之
    報酬為系爭畫作成交價之15% ，約定底價為人民幣50,000元
    。上訴人乙○○將系爭畫作送往大陸地區參加「西冷印社拍
    賣有限公司」於94年7 月2 日舉行之「中國書畫古代專場-
    藝術品拍賣會」拍賣，預定最低售價為人民幣8 萬元。
  (二)被上訴人丙○○將系爭畫作之拍賣價額（即人民幣10萬元）
    扣除8%之拍賣公司佣金、人民幣800 元之圖錄費、1%之保險
    金及15% 之乙○○受任處理委任事務之報酬後剩餘人民幣73
    20 0元（計算式：100,000 －100, 000×8%－800 －100,00
    0 ×1%－100,000 ×15% ＝73,200），以當時3.85比1 之匯
    率換算後，交付面額為新台幣281,820 元之支票1 紙予甲○
    ○，甲○○於同年8 月1 日提示兌現。
六、本件之爭點為：(一)系爭畫作之成交價為人民幣100,000 元或
    40 0,000元？(二)甲○○請求上訴人乙○○給付新台幣877,80
    0 元有無理由？(三)被上訴人丙○○是否知悉系爭畫作係以人
    民幣400,00 0元價額賣出，而與上訴人乙○○共同詐騙甲○
    ○？
七、系爭畫作之成交價為人民幣100,000元或400,000元？
    按當事人主張有利於己之事實者，就其事實有舉證之責任。
    ，民事訴訟法第277 條定有明文。甲○○起訴主張系爭畫作
    之賣出成交價額為人民幣400,000 元並非人民幣100,000 元
    等情，上訴人乙○○否認之並以：系爭畫作係於94年6 月20
    日以人民幣100,000 元出售予「陳先生」云云為辯，惟查：
    甲○○主張系爭畫作於94年7 月2 日經西冷印社拍賣有限公
    司拍賣程序以人民幣400,000 元價額賣出，並有西冷印社拍
    賣有限公司藝術品委託拍賣合同書、書畫拍賣大典節錄內頁
    影本附卷可憑（原審卷第10、15頁），上訴人乙○○並於原
    審96年3 月30日準備程序中自認上情無誤（原審卷第43頁）
    。上訴人乙○○嗣後雖否認上情，然其並未舉證證明其上開
    自認係與事實不符而得依民事訴訟法第279 條第3 項撤銷自
    認。系爭畫作於94年7 月2 日經拍賣程序以人民幣400,000
    元價額賣出之事實，應可信為真實。上訴人乙○○另辯稱：
    伊代理甲○○出售畫作，並未約定「指定拍賣」，只要高於
    約定底價亦可私下成交，其早於94年6 月20日將系爭畫作以
    人民幣100,000 元之價格賣予「陳先生」，且於同年月30日
    已將結算清單傳真予甲○○云云。查系爭畫作既然已經上訴
    人乙○○交付西冷印社拍賣有限公司進行拍賣，上訴人乙○
    ○嗣後亦未辦理退件，此為兩造所不爭執，是以上訴人乙○
    ○就交付系爭畫作予西冷印社拍賣有限公司後，又於94年6
    月20日私下售予「陳先生」，並於同年月30日以傳真告知甲
    ○○此情，陳先生嗣又經拍賣程序於94年7 月2 日將系爭畫
    作以人民幣400,000 元之價格賣出之事實，自應負舉證責任
    ，然乙○○並未提供其將系爭畫作出售予「陳先生」及早於
    94 年6月30日傳真結算明細予甲○○之相關證明以實其說，
    乙○○之抗辯自非可採。甲○○主張系爭畫作經乙○○交由
    西冷印社拍賣有限公司以人民幣40 0,000元之價格賣出，堪
    予認定。
    上訴人乙○○於本院雖另抗辯稱：系爭畫作業經伊於94年6
    月20日以人民幣10萬元出售予訴外人陳軍，伊並致電西冷印
    公司總經陸鏡清，說明已將系爭畫作出售予陳軍等語，並聲
    請本院為下列調查證據：(一)向典藏藝術家庭股份有限公司函
    查該公司所出版「2006中國書畫拍賣大典」乙書中第525 頁
    所刊載蕭晨「溪山高士圖」拍賣資訊來源為何？是否經西冷
    印社公司授權提供？(二)檢附上訴人乙○○與西冷印公司所簽
    立之西冷印社拍賣有限公司藝品委託拍賣合同書，由西冷印
    社拍賣有限公司函查：(1)該合同書第1 項所示蕭晨山水畫立
    軸於該委託拍賣合同書簽立後，委託人曾否變更？(2)上開畫
    作最終是否於94年7 月2 日以拍賣方式成交？若是於該日以
    拍賣方式成交，則金額為何？而西冷公司應得之佣金係何人
    支付？(三)傳訊證人陸鏡清（西冷公司總經理）。惟查上訴人
    乙○○所辯已與上開事實證據不符，已難採信。又按民事訴
    訟法447 條規定：「當事人不得提出新攻擊或防禦方法。但
    有下列情形之一者，不在此限：一、因第一審法院違背法令
    致未能提出者。二、事實發生於第一審法院言詞辯論終結後
    者。三、對於在第一審已提出之攻擊或防禦方法為補充者。
    四、事實於法院已顯著或為其職務上所已知或應依職權調查
    證據者。五、其他非可歸責於當事人之事由，致未能於第一
    審提出者。六、如不許其提出顯失公平者。前項但書各款事
    由，當事人應釋明之。違反前二項之規定者，第二審法院應
    駁回之。」本件上訴人乙○○於原審並未提出上開抗辯，其
    於本院提出，係屬新攻擊防禦方法，又其提出抗辯所主張之
    事實，並非發生於第一審法院言詞辯論終結後，乙○○又未
    依法釋明如不許其提出，有何顯失公平之情事。是本院認為
    乙○○於本院始提出上開抗辯，並無上開規定但書所列各款
    之情形，依同條第3 項規定，此項新攻防，應予駁回，本院
    自毋庸予以審究。至其就上開抗辯，請求調查證據，本院亦
    認無調查之必要。
八、上訴人甲○○請求上訴人乙○○給付新台幣877,800 元有無
    理由？
    按受任人因處理委任事務，所收取之金錢、物品及孳息，應
    交付於委任人，民法第541 條第1 項定有明文。甲○○主張
    上訴人乙○○短報系爭畫作之成交價額，致甲○○受有短報
    成交價額之損害，請求扣除拍賣公司佣金、保險金及乙○○
    之報酬後，給付新台幣877,800 元，乙○○雖否認之。然乙
    ○○受任出售系爭畫作之成交價額為人民幣400,000 元，已
    如前述。乙○○確實短報人民幣300,000 元，甲○○依委任
    關係不完全給付之債務不履行法律關係請求扣除成交價額8%
    之拍賣公司佣金、1%之保險金、15% 之乙○○受任處理委任
    事務報酬後，以兩造不爭執3.85比1 之匯率計算，乙○○應
    賠償甲○○新台幣877,800 元（300,000-300,000 ×8%－30
    0, 000×1%－300,000 ×15% ＝228,000 人民幣。228,000
    ×3.85＝877,800 新台幣），應有理由。甲○○依民法第18
    4 、185 條之侵權行為法律關係請求損害賠償或依委任關係
    債務不履行請求損害賠償，並陳明該二請求係選擇合併擇一
    判決，則本院認甲○○主張之民法第541 條、第227 條既經
    准許，即無庸再就民法第184 條、第185 條予以審酌，附此
    敘明。
九、被上訴人丙○○是否知悉系爭畫作係以人民幣400,000 元價
    額賣出，而與上訴人乙○○共同詐騙上訴人甲○○？
    上訴人甲○○主張被上訴人丙○○係乾隆山房之負責人，為
    乙○○之妻且綜理財務，其亦知悉系爭畫作係以人民幣400,
    000 元價格拍賣，竟仍向伊短報係爭畫作之賣出價額，其與
    乙○○顯係基於侵害伊權利之意思聯絡共同侵害伊之權利等
    語，惟為被上訴人丙○○所否認，並以：伊僅依乙○○之指
    示通知甲○○前來領款，對於系爭畫作在大陸地區拍賣之過
    程並不知情等語為辯，經查：甲○○雖提出典藏藝術家庭股
    份有限公司91年9 月出版之「華人古董市場指南」刊出「乾
    隆山房負責人丙○○」之節錄頁面為據，然乾隆山房、乾隆
    古董之友會、乾隆藝術品之友會均未辦理公司設立登記，此
    為兩造所不爭執，是以「乾隆山房」、「乾隆古董之友會」
    、「乾隆藝術品之友會」之負責人究係何人並無登記資料可
    憑，又上開書刊出版之日期（91年9 月，卷第81頁）距離系
    爭委託代理契約書簽訂之日期（93年12月，卷第33頁）已有
    2 年餘，甲○○僅憑上開書刊之節錄頁面主張被上訴人丙○
    ○係乾隆山房之負責人，已難遽採，況且系爭委託代理契約
    書係甲○○與乙○○簽立，系爭畫作之款項雖係被上訴人丙
    ○○交予甲○○，惟被上訴人丙○○既非該委任代理契約之
    當事人，甲○○又未能提出積極證據證明被上訴人丙○○如
    何與乙○○共同詐騙侵害甲○○，尚不得僅以被上訴人丙○
    ○為乙○○之妻且綜理財務，即遽認被上訴人丙○○共同詐
    騙、侵害甲○○，甲○○主張被上訴人丙○○亦知悉系爭畫
    作之拍賣情形，而仍短報實際拍賣之成交價額，請求侵權行
    為之損害賠償，為無理由，應予駁回。
十、從而上訴人即被上訴人甲○○依委任法律關係請求上訴人乙
    ○○給付877,800 元及自起訴狀繕本送達之翌日即96年2 月
    28日起至清償日止按年息5%計算之利息，即屬正當，應予准
    許，上訴人乙○○就其敗訴部分指摘原判決不當，求予廢棄
    改判，為無理由，應予駁回。又甲○○對被上訴人丙○○請
    求部分，尚非正當，應予駁回，甲○○就此敗訴部分指摘原
    判決不當，求予廢棄改判，亦無理由，應予駁回。
十一、據上論結，本件兩造上訴均無理由，依民事訴訟法第463
    條、第449條第1項、第78條判決如主文。
中    華    民    國    97    年    3     月    31    日
                            民事第四庭
                                審判長法官  蔡文貴
                                法      官  黃科瑜
                                法      官  謝靜雯
以上正本證明與原本無異。
本件判決不得上訴。
中    華    民    國    97    年    4     月    2     日
                                書  記  官  張文斌
                                                      Ｆ


司法院資訊處製作；財團法人民間司法改革基金會備份。
